臺灣高等法院刑事判決　　　　　　　 100年度上訴字第2817號
上　訴　人
即　被　告　蘇章林
上列上訴人即被告因違反水土保持法案件，不服臺灣基隆地方法
院100 年度訴字第223 號，中華民國100 年8 月4 日第一審判決
（起訴案號：臺灣基隆地方法院檢察署99年度偵字第3903號、99
年度偵緝字第475 號），提起上訴，本院判決如下：
    主  文
上訴駁回。
    理  由
一、按不服地方法院之第一審判決而上訴者，應向管轄第二審之
    高等法院為之。上訴書狀應敘述具體理由，上訴書狀未敘述
    上訴理由者，應於上訴期間屆滿後20日內補提理由書於原審
    法院，逾期未補提者，原審法院應定期間先命補正；第二審
    法院認為上訴書狀未敘述理由或上訴有第362 條前段之情形
    者，應以判決駁回之，但其情形可以補正而未經原審法院命
    其補正者，審判長應定期間先命補正，刑事訴訟法第361 條
    、第367 條，分別定有明文。所謂上訴書狀應敘述具體理由
    ，必係依據卷內既有訴訟資料或提出新事證，指摘或表明第
    一審判決有何採證認事、用法或量刑等足以影響判決本旨之
    不當或違法，而構成應予撤銷之具體事由，始克當之（例如
    ：依憑證據法則具體指出所採證據何以不具證據能力，或依
    憑卷證資料，明確指出所為證據證明力之判斷如何違背經驗
    、論理法則）；倘僅泛言原判決認定事實錯誤、違背法令、
    量刑失之過重或輕縱，而未依上揭意旨指出具體事由，或形
    式上雖已指出具體事由，然該事由縱使屬實，亦不足以認為
    原判決有何不當或違法者（例如：對不具有調查必要性之證
    據，法院未依聲請調查亦未說明理由，或援用證據不當，但
    除去該證據仍應為同一事實之認定），皆難謂係具體理由，
    俾與第二審上訴制度旨在請求第二審法院撤銷、變更第一審
    不當或違法之判決，以實現個案救濟之立法目的相契合，並
    節制濫行上訴（最高法院97年度臺上字第892 號判決參照）
    。是以上訴人之上訴書狀或補提之上訴理由書，雖有敘述上
    訴理由，惟並未具體敘述第一審判決有上述違法、不當情形
    ，即與未敘述具體理由無異，其所為上訴，即不符合上訴之
    法定要件。
二、經查，本件原審適用簡式審判程序，並以上訴人即被告蘇章
    林（簡稱被告）於原審審理時之自白（見原審卷第167 頁）
    、同案被告賴偉宏於原審審理時之供述（見原審卷第167 頁
    ）、證人黃春臨於警詢及偵查時之證述（見偵卷第11頁至第
    13頁、第37頁至第38頁、第115 頁至第118 頁）、證人簡林
    玉珠於偵查時之證述（見偵卷第111 頁至第113 頁）、證人
    陳敏和於偵查時之證述（見偵卷第126 頁至第128 頁）、證
    人許永和於偵、審時之證述（見偵卷第142 頁至第144 頁、
    原審卷第125 頁）、現場照片（見偵卷第14頁至第19頁）、
    土地所有權狀（見偵卷第24頁、第26頁、第27頁）、臺灣基
    隆地方法院檢察署檢察官勘驗筆錄（見偵卷第52頁）、勘驗
    現場照片（見偵卷第57頁至第68頁）、土地登記謄本（見原
    審卷第25頁至第70頁）、原審勘驗筆錄（見原審卷第123 頁
    至第127 頁）、原審勘驗現場照片（見原審卷第131 頁至第
    134 頁）、新北市汐止地政事務所民國100 年6 月28日新北
    汐地測字第1000009537號函檢附之土地複丈成果圖（見原審
    卷第136 頁至第137 頁）、臺灣省山坡地範圍地段明細表（
    見偵卷第4 頁）等為據，認定被告與同案被告賴偉宏於99年
    3 月間，均明知新北市○○區○○段倒照湖小段511 、512
    、524 、524 之3 、526 地號土地，屬於黃春臨所有之私人
    土地（黃春臨於99年5 月17日將該等土地所有權移轉登記予
    鍾羅翠苓），及如原判決附圖標示未登錄地（A ）為財政部
    國有財產局（簡稱國有財產局）管理之公有土地，且均為山
    坡地保育利用條例第3 條及水土保持法第3 條第3 項所稱之
    山坡地，並屬於農牧用地，不得擅自墾殖、占用或從事農牧
    地之開發使用，竟基於犯意聯絡，未經黃春臨及國有財產局
    之同意或授權，由被告提供上開土地，供同案被告賴偉宏自
    99年3 月8 日起，就如原判決附圖備註欄編號A 、B 、C 區
    所示土地，挖除原有雜草整地後種植櫻花樹，擅自墾殖、占
    用及從事農牧地之開發使用，面積達547 平方公尺，幸未致
    水土流失之結果，嗣經警員於99年3 月中旬巡邏發現，始悉
    上情，確有共同在公有及私人山坡地內未經同意擅自墾殖、
    占用及從事農牧地之開發使用，致生水土流失而未遂之犯行
    。並依最高法院94年度台上字第3745號判決意旨，說明山坡
    地保育利用條例係65年4 月29日公布施行，該條例有關保育
    、利用及水土保持之實施範圍，僅及於行政院依該條例第3
    條規定公告之「山坡地」，其他高山林地、水庫、河川上游
    集水區○○道兩岸、海岸及沙灘等地區之水土保持工作，則
    不包括在內，嗣政府鑑於臺灣國土資源有限，地陡人稠，土
    質脆弱，加以山坡地過度開發利用，致地表沖蝕、崩塌嚴重
    ，每逢颱風豪雨，常導致嚴重災害，為建立完善之水土保持
    法規制度，積極推動各項水土保持工作，發揮整體性水土保
    持之治本功能，乃針對經濟建設發展需要及水土保持發展情
    形，於83年5 月27日制定水土保持法，將所有需要實施水土
    保持地區作一整體之規範，並將山坡地保育利用條例中有關
    山坡地之水土保持事項一併納入本法之規定範圍，於第8 條
    第1 項第5 款明定山坡地之開發、堆積土石及開挖等處理、
    利用，應經調查規劃，依水土保持技術規範實施水土保持之
    處理與維護，該法所稱之山坡地，依同法第3 條第3 款規定
    ，係指國有林事業區、試驗用林地、保安林地，及經中央或
    直轄市主管機關參照自然形勢、行政區域或保育、利用之需
    要，就標高在100 公尺以上，或標高未滿100 公尺，而其平
    均坡度在百分之5 以上者劃定範圍，報請行政院核定公告之
    公、私有土地，其範圍已較山坡地保育利用條例第3 條所稱
    之山坡地為廣，且該法第1 條第2 項規定：「水土保持，依
    本法之規定；本法未規定者，適用其他法律之規定。」雖山
    坡地保育利用條例第1 條亦規定：「山坡地之保育及利用，
    依本條例之規定；本條例未規定者，依其他法律之規定。」
    復於75年1 月10日修正第5 條關於山坡地保育利用之名詞定
    義規定，及於87年1 月7 日修正第34條、第35條關於罰則之
    規定，無非配合水土保持法之規定而為修正，是山坡地保育
    利用條例就一般法律例如土地法之徵收規定、刑法之竊盜、
    竊佔規定而言，係屬特別法，但就水土保持法而言，自其相
    關之立法沿革、法律體例、立法時間及立法目的整體觀察結
    果，應認水土保持法係山坡地保育利用條例之特別法，倘行
    為人之行為，皆合於該二法律之犯罪構成要件，自應優先適
    用水土保持法，從而，水土保持法為山坡地保育利用條例有
    關水土保持部分之特別法；而山坡地保育利用條例及水土保
    持法就有關未經他人同意占用他人山坡地部分，均為刑法第
    320 條第2 項竊佔罪之特別法，是若行為人所為，合於上揭
    三法律之犯罪構成要件，依法規競合之法理，應優先適用水
    土保持法之規定。另說明按在公有或私人山坡地或國、公有
    林區或他人私有林區內未經同意擅自墾殖、占用或從事水土
    保持法第8 條第1 項第2 款至第5 款之開發、經營或使用，
    致生水土流失或毀損水土保持之處理或維護設施者，處6 個
    月以上5 年以下有期徒刑，得併科新台幣60萬元以下罰金；
    該項之未遂犯罰之，水土保持法第32條第1 項、第4 項定有
    明文，該條第1 項在公有或私人山坡地內未經同意擅自墾殖
    、占用或從事開發、經營或使用，致生水土流失或毀損水土
    保持之處理與維護設施罪，為實害犯，以發生水土流失或毀
    損水土保持之處理與維護設施之結果為必要，如已實施上開
    犯行，而尚未發生水土流失或毀損水土保持之處理與維護設
    施之結果者，應屬同條第4 項未遂犯處罰之範疇，最高法院
    90年度台上字第4325、5821號、91年度台上字第4284號判決
    意旨可資參照。本件新北市○○區○○段倒照湖小段511 、
    512 、524 、524 之3 、526 地號土地及如原判決附圖標示
    未登錄地（A ），均為水土保持法第3 條第3 款所稱之山坡
    地，已如前述，被告與同案被告賴偉宏固未經許可，在該等
    土地上整地及種植櫻花樹，而擅自墾殖、占用及從事農牧地
    之開發使用，惟前開檢察署檢察官於99年9 月20日前往現場
    勘驗，水保技師查看現場狀況後，表示上開土地未見土壤裸
    露之情形，應無致生水土流失之虞，而原審於100 年6 月15
    日至現場勘驗時，上開土地樹木及雜草叢生、植被茂密，復
    無土石滑動之情形，此有前開檢察署檢察官、原審勘驗筆錄
    及現場照片在卷可稽，另無其他證據可證明被告與同案被告
    賴偉宏在前開土地上整地及種植植物之行為已有致生水土流
    失之情形，從而，被告與同案被告賴偉宏雖已著手於水土保
    持法第32條第1 項所定構成要件之行為，惟尚未達致生水土
    流失之具體實害結果，參酌上開說明，僅該當水土保持法第
    32條第1 項前段、第4 項之未遂罪，是核被告與同案被告賴
    偉宏所為，均係犯水土保持法第32條第1 項、第4 項之在公
    有及私人山坡地內未經同意擅自墾殖、占用及從事農牧地之
    開發使用，致生水土流失未遂罪；被告與同案被告賴偉宏間
    有犯意聯絡及行為分擔，應論以共同正犯。又依本院被告前
    案紀錄表，說明被告前因賭博案件，經臺灣士林地方法院以
    98年度簡上字第13號判決判處有期徒刑2 月確定，於98年7
    月7 日因易科罰金執行完畢，其受徒刑之執行完畢後，再為
    本件犯行，係於5 年以內故意再犯有期徒刑以上之罪，為累
    犯，應依刑法第47條第1 項之規定加重其刑。又說明被告雖
    未經同意，擅自在前開土地上整地及種植植物，而著手於墾
    殖、占用山坡地及從事農牧地之開發使用之行為，然該等行
    為並未致生水土流失，其犯罪尚屬未遂，爰依刑法第25條第
    2 項之規定，按既遂犯之刑減輕之，並先加後減之。復審酌
    被告未經土地所有人之同意，擅自在公有及私人所有之山坡
    地上為整地及種植植物之行為，破壞原有植被，所為非屬可
    取，然其犯罪手法尚屬平和，且於原審審理時坦承犯罪，犯
    後態度良好等一切情狀，量處有期徒刑4 月，並諭知易科罰
    金之折算標準。再說明被告與同案被告賴偉宏於如原判決附
    圖備註欄編號A 、B 、C 區所示土地上種植之櫻花樹，為其
    等犯水土保持法第32條第1 項、第4 項之罪之墾殖物，應依
    水土保持法第32條第5 項之規定宣告沒收等情，均已詳敘其
    所憑證據、認定理由及量刑依據，從形式上觀察並無任何採
    證認事、用法或量刑之不當或違法。被告收受判決後提起本
    件第二審上訴，其上訴理由僅謂：被告自68年開始即在新北
    市○○區○○段倒照湖小段511 、512 地號等多筆土地上種
    花、水果，都無致生水土流失之事實；又被告前因賭博受徒
    刑之執行，當時亦為受冤，致原審未予緩刑之諭知；被告係
    一名清苦之老人，平日以種蔬果為生，今詎受刑罰，處以徒
    刑4 月，實為過重，請體恤被告年事已高，以植蔬果茍以殘
    年，另為較輕之刑罰云云。惟按量刑係法院就繫屬個案犯罪
    之整體評價，為事實審法院得依職權自由裁量之事項，量刑
    判斷當否之準據，應就判決之整體觀察為綜合考量，苟已斟
    酌刑法第57條各款所列情狀，而未逾越法定刑度，如無偏執
    一端，致有明顯失出失入之恣意為之情形，上級審法院即不
    得單就量刑部分遽指為不當或違法。查原判決就如何量定被
    告宣告刑之理由，業已審酌刑法第57條各款情形，量處有期
    徒刑4 月並諭知易科罰金之折算標準，並未逾越職權，亦未
    違反比例原則，亦無其他失出或失入之違法或失當之處。核
    被告之上訴意旨，純屬其個人主觀上對法院量刑之期盼，尚
    不足以影響原判決之本旨，其所執上訴理由，顯非依據卷內
    既有訴訟資料或提出新事證，指摘或表明第一審判決有何採
    證認事、用法或量刑等足以影響判決本旨之不當或違法，而
    構成應予撤銷之具體事由。揆諸上開規定及說明，本件上訴
    顯無具體理由而不合法定程式，應予駁回，並不經言詞辯論
    為之。
三、據上論斷，應依刑事訴訟法第367 條前段、第372 條，判決
    如主文。
中    華    民    國    100    年    9    月    30    日
                  刑事第十九庭  審判長法  官  鄧振球
                                      法  官  曾德水
                                      法  官  潘翠雪
以上正本證明與原本無異。
如不服本判決，應於收受送達後10日內向本院提出上訴書狀，其
未敘述上訴之理由者並得於提起上訴後10日內向本院補提理由書
（均須按他造當事人之人數附繕本）「切勿逕送上級法院」。
                                      書記官  朱家賢
中    華    民    國   100    年    10    月    5     日
附錄：論罪科刑法條全文
水土保持法第32條
在公有或私人山坡地或國、公有林區或他人私有林區內未經同意
擅自墾殖、占用或從事第8條第1項第2款至第5款之開發、經營或
使用，致生水土流失或毀損水土保持之處理與維護設施者，處六
個月以上5年以下有期徒刑，得併科新台幣60萬元以下罰金。但
其情節輕微，顯可憫恕者，得減輕或免除其刑。
前項情形致釀成災害者，加重其刑至二分之一；因而致人於死者
，處5年以上12年以下有期徒刑，得併科新台幣1百萬元以下罰金
；致重傷者，處3年以上10年以下有期徒刑，得併科新台幣80萬
元以下罰金。
因過失犯第 1 項之罪致釀成災害者，處 1 年以下有期徒刑，得
併科新臺幣60 萬元以下罰金。
第 1 項未遂犯罰之。
犯本條之罰者，其墾殖物、工作物、施工材料及所使用之機具沒
收之。